【裁判字號】    89,上訴,1276
【裁判日期】    891214
【裁判案由】    偽造文書等
【裁判全文】
臺灣高等法院臺南分院刑事判決          八十九年度上訴字第一二七六號  Ａ
      上  訴  人
      即  被  告  甲  ○  ○
      選任辯護人  鄭  世  賢
右上訴人因偽造文書等案件，不服臺灣臺南地方法院八十九年度易字第一四八四號中
華民國八十九年八月九日第一審判決（起訴案號：臺灣臺南地方法院檢察署八十九年
度營偵字第五一五號），提起上訴，本院判決如左：
      主      文
上訴駁回。
      事      實
一、甲○○係九益紙器股份有限公司（下稱九益公司）之負責人，丙○○○（已判決
    確定）為其配偶。二人於民國（下同）八十五年間起，即陸續持九益公司所收之
    客票向乙○○調現借款，詎甲○○、丙○○○二人竟共同基於意圖為自己不法所
    有之犯意，於八十八年十月二十七日，向乙○○佯稱借款新臺幣（下同）四十五
    萬元，言明於二個月內，以九益公司收到之客票償還乙○○，甲○○、丙○○○
    借得上開款項後，即陸續交付如附表所示之支票九張予乙○○，並於附表編號一
    支票背面，未經案外人洪氏英科技股份有限公司（下稱洪氏英公司）同意，偽刻
    洪氏英公司之公司章（未扣案），蓋用於附表編號一支票背面，偽造洪氏英公司
    背書，以取信乙○○，嗣如附表所示九張支票先後自八十八年十二月十五日起至
    八十九年二月三日止，全遭退票，乙○○始知受騙。
二、案經乙○○訴請臺灣臺南地方法院檢察署檢察官偵查起訴。
      理      由
一、訊之上訴人即被告甲○○矢口否認有何偽造文書、詐欺犯行，辯稱：八十八年間
    ，伊均在越南，向乙○○調借現款一事均是伊配偶即被告顏美嬌全權處理，伊並
    不知情，且伊配偶交付予告訴人之客票總金額為六十九萬二十四百零七元，而告
    訴人指訴伊係向其借款四十五萬元，言明於二個月內全部清償，依此推算其利息
    達二十四餘萬元，而借款期問僅為二個月即一個月之利息竟高達十二萬餘元，亦
    即每月利息在二十五分以上，顯然並不合理，故告訴人指訴伊係於八十八年十月
    二十七日向其借款四十五萬元乙節，與上述支票借款並不同一，又伊配偶所持客
    票「總立股份有限公司」之支票係於八十八年七月九日列為拒絕往來戶、「龍平
    裝潢有限公司」之支票係於八十八年十月二十九日列為拒絕往來戶，按依現今經
    濟不景氣之情況，告訴人實不可能不向有關金融業查詢該客票帳戶之使用情況，
    況且告訴人收受丙○○○交付之客票均有向金融機構查詢債信狀況，故而從告訴
    人竟仍收受上述支票乙節觀之，告訴人所指訴之借款四十五萬元時間絕非以上述
    支票擔保。再者伊配偶丙○○○係早於伊入境台灣前即持上述客票向告訴人調借
    現金，因告訴人表示其應有殷實廠商背書始願出借，丙○○○竟以「洪氏英科技
    股份有限公司」名義為背書，而伊向告訴人借款係另一筆債務，原審判決竟以不
    相同之二筆債務及伊身為九益公司之負責人，而認定伊涉有偽造文書及詐欺之犯
    行，顯為率斷，伊並未犯罪云云，然查：
（一）被告之妻即已判決確定之丙○○○已坦承確有於右揭時間，持前揭支票向告訴
      人調借現款四十五萬元，並偽刻洪氏英公司之公司章蓋於附表編號一支票背面
      ，偽造洪氏英公司背書等情不諱，核與告訴人所指訴之情節大致相符，復有被
      告所出具之借據影本一紙、洪氏英公司八十九年三月三日洪氏英字第八九０三
      ００一號函影本一紙，及如附表所示之支票、退票理由書影本各九紙在卷可稽
      ，足見附表所示之支票確係向告訴人乙○○調借四十五萬元所持之支票，附表
      編號一支票背面洪氏英公司之公司章確係偽造。被告雖辯稱交付予告訴人之客
      票總金額為六十九萬二十四百零七元，而本件借款為四十五萬元，依此推算其
      利息達二十四餘萬元，因而支票調借為另一筆借款云云，然告訴人稱僅出借本
      件借款四十五萬元，丙○○○亦自承與告訴人乙○○間僅有本件借款，被告亦
      未能提出有另一借款之證據，因而並無被告所稱有另一件借款之事實，應無疑
      義。又本件借款所交付之支票多達九張，金額亦超過借款金額二十餘萬元，加
      以又有洪氏英公司背書，因而告訴人不疑有他未加查詢即收受，乃可理解，被
      告以上開「總立股份有限公司」之支票係於八十八年七月九日列為拒絕往來戶
      、「龍平裝潢有限公司」之支票係於八十八年十月二十九日列為拒絕往來戶，
      告訴人實不可能不向有關金融業查詢該客票帳戶之使用情況，辯稱告訴人所指
      訴之借款四十五萬元時間絕非以上述支票擔保，更屬無稽，不言可喻。至於支
      票總金額為六十九萬二十四百零七元較之本件借款四十五萬元多出二十四餘萬
      元，被告認有重利之嫌。惟告訴人是否意圖重利與被告是否詐欺無涉，自不能
      因告訴人收取之利息較高而即可解免其詐欺之責。
（二）雖被告甲○○辯稱八十八年間均在越南云云，不可能向告訴人借款，然本院提
      示借據予被告時，被告亦不否認四十五萬元之借款借據為其所為，況被告亦具
      狀自承有借款四十五萬元之事（惟辯稱非本件借款，如上所述），且本件借款
      時間為八十八年十月二十七，而原審查核被告所提出之護照影本，被告甲○○
      係於八十八年十月二十一日，借款之前即已入境臺灣，顯然借款當時被告甲○○係在臺灣。且被告甲○○身為九益公司之負責人，對資金之往來調度，焉有
      不知之理？況被告亦自承所借之款係由其經營之公司使用，顯見告訴人乙○○
      所指訴係被告甲○○夫妻持票向其調借四十五萬元一節，應屬真實，被告甲○○與其妻丙○○○自有共同犯意之聯絡，亦無疑義。又在支票背面偽造洪氏英
      公司之印文以為背書雖係被告之妻丙○○○所為，然本件借款既係被告夫妻基
      於共同犯意為之，被告甲○○對偽造背書一節亦應知悉而有犯意之聯絡。
（三）又如附表所示支票九張，經原審分別向臺北市票據交換所、高雄市票據交換所
      、嘉義市票據交換所、臺南縣票據交換所、臺南市票據交換所函查，戶名林勝
      利之支票存款帳戶於八十八年十二月三十一日公告為拒絕往來戶，該支票存款
      帳戶計共退票五百七十三張，退票金額高達一億零九百四十五萬餘元，戶名雅
      族通訊生活館之支票存款帳戶計共退票一百二十四張，退票金額達一千八百八
      十一萬餘元（詳見附於原審卷第二十三起之臺南市票據交換所八十九年六月三
      十日南市票交字第一三八號函附件），戶名蕭偕得之支票存款帳戶於八十九年
      一月二十八日經公告為拒絕往來戶，共計退票四百九十八張（詳見上開卷附之
      嘉義市票據交換所八十九年六月二十七日（八九）嘉票字第一二二號函），戶
      名鮮綠味食品有限公司之支票存款帳戶於八十九年二月十八日列為拒絕往來戶
      ，共計退票六十五張，退票金額高達一千一百五十八萬餘元（詳見上開卷附之
      臺南縣票據交換所八十九年六月二十七日南縣票字第四三一號函），戶名鄭義
      隆之支票存款帳戶於八十八年十二月三日經公告為拒絕往來戶，共計退票五百
      七十二張，退票總金額竟高達一億一千五百六十四萬餘元（詳見上開卷附之高
      雄市票據交換所八十九年六月二十七日高市票交業乙字第一五０三號函），戶
      名龍平裝潢有限公司之支票存款帳戶於八十八年十月二十九日列為拒絕往來戶
      ，共計退票七百零八張，退票金額竟達八億一千零三十四萬餘元，戶名總立股
      份有限公司之支票存款帳戶於八十八年七月九日經列為拒絕往來戶，共計退票
      五百八十六張，退票總金額亦高達二億六千五百三十七萬餘元（詳見上開卷附
      之臺北市票據交換所八十九年六月三十日（八九）北票字第四六二八號函）。
      徵之上情，上揭如附表所示之支票九張之發票人均為債信極端不良之支票存款
      帳戶，即為俗稱之「芭樂票」，被告持上開支票向告訴人借款，自有意圖為自
      己不法所有之詐欺犯行，至為灼然。又「總立股份有限公司」之支票係於八十
      八年七月九日，在借款之前即列為拒絕往來戶，告訴人未向銀行查詢，本可理
      解（其理由如上開之說明），然由被告指稱依現今經濟不景氣之情況，實不可
      能不向有關金融業查詢客票帳戶之使用情況以觀，被告於交付之票之前應已知
      悉「總立股份有限公司」之支票早經列為拒絕往來戶，益徵被告於交付支票借
      款之前即已有不法詐騙之意圖。
（四）綜上所述，足見被告所辯各節均係卸責之詞，殊不足採。本件事證已極明確，
      被告之犯行堪以認定，自應依法論科。
二、查在支票背面偽造洪氏英公司之印文以為背書，其偽造支票背面，在票據法上係
    表示對支票負擔保責任之意思，為法律所規定之文書，其此項行為，足以生損害
    於他人。被告夫妻持之詐得財物，所為係犯刑法第二百十六條、第二百十條之行
    使偽造私文書罪及同法第三百三十九條第一項之詐欺罪。被告甲○○及已判決確
    定之丙○○○間就上開犯行有犯意聯絡，行為分擔，皆為共同正犯。其等偽造印
    章之行為屬偽造私文書之階段行為，偽造私文書之低度行為亦為行使之高度行為
    所吸收，均不復另論。而所犯上開行使偽造私文書、詐欺二罪間，有方法結果之
    牽連關係，為牽連犯，應從一重之行使偽造私文書罪處斷。原審以被告罪證明確
    ，因予適用刑法第二十八條、第二百十條、第二百十六條、第二百十九條、第三
    百三十九條第一項、第五十五條、罰金罰鍰提高標準條例第一條前段，並審酌被
    告犯罪之動機、目的、手段、所生危害、在本案之地位及犯罪後態度等一切情狀
    ，量處被告有期徒刑九月。並因被告等偽造之「洪氏英科技股份有限公司」印章
    一枚，雖未扣案，惟不能證明已滅失，另在附表編號一所示支票背面偽造之「洪
    氏英科技股份有限公司」印文一枚，依刑法二百十九條之規定宣告沒收。本院經
    核原判決認事用法，並無不合，量刑亦稱妥適。被告上訴意旨，猶執前詞，否認
    犯罪，為無理由，應予駁回。
據上論結，應依刑事訴訟法第三百六十八條，判決如主文。
本案經檢察官羅清溪到庭執行職務。
中    華    民    國      八十九      年      十二      月      十四    日
                                  臺灣高等法院臺南分院刑事第四庭
                                      審判長法官  陳    義    仲
                                            法官  徐    財    福
                                            法官  蔡    崇    義
右正本證明與原本無異。
如不服本判決，應於判決送達後十日內向本院提出上訴狀，其未敘述理由者並應於提
出上訴狀後十日內向本院補提理由書（應附繕本)。
                                      法院書記官  李    育    儒
中    華    民    國      八十九      年      十二      月      十六    日
附錄本案論罪科刑法條全文：
刑法第二百十條
偽造、變造私文書，足以生損害於公眾或他人者，處五年以下有期徒刑。
刑法第二百十六條
行使第二百十條至第二百十五條之文書者，依偽造、變造文書或登載不實事項或使登
載不實事項之規定處斷。
刑法第三百三十九條第一項：
意圖為自己或第三人不法之所有，以詐術使人將本人或第三人之物交付者，處五年以
下有期徒刑、拘役或科或併科一千元以下罰金。
附表：
┌─┬─────┬──────┬────────┬─────┬─────┐
│編│          │            │                │面      額│          │
│  │發  票  人│ 票載發票日 │ 付    款    人 │          │ 支票號碼 │
│號│          │            │                │（新臺幣）│          │
├─┼─────┼──────┼────────┼─────┼─────┤
│一│龍平裝潢有│八十八年十二│彰化商業銀行新莊│貳拾陸萬伍│ＵＪ八二四│
│  │限公司    │月十五日    │分行            │仟貳佰元  │九四九八  │
├─┼─────┼──────┼────────┼─────┼─────┤
│二│鄭義隆    │八十八年十二│第一商業銀行北高│萬陸仟伍│ＰＡ一八五│
│  │          │月三十一日  │雄分行          │佰貳拾柒元│二四七五  │
├─┼─────┼──────┼────────┼─────┼─────┤
│三│總立股份有│八十八年十二│彰化商業銀行松山│萬貳仟陸│ＷＫ六六七│
│  │限公司    │月三十一日  │分行            │佰伍拾元  │二三０三  │
├─┼─────┼──────┼────────┼─────┼─────┤
│四│龍平裝潢有│八十八年十二│板信商業銀行新泰│萬捌仟伍│ＨＴ０００│
│  │限公司    │月三十一日  │分行            │佰元      │一三八四  │
└─┴─────┴──────┴────────┴─────┴─────┘
┌─┬─────┬──────┬────────┬─────┬─────┐
│五│鄭義隆    │八十八年十二│第一商業銀行北高│肆萬貳仟伍│ＰＡ一八五│
│  │          │月三十一日  │雄分行          │佰元      │０五九五  │
├─┼─────┼──────┼────────┼─────┼─────┤
│六│林勝利    │八十九年一月│臺南區中小企業銀│柒萬仟伍│ＡＳ一二三│
│  │          │五日        │行西臺南分行    │佰元      │六０九九  │
├─┼─────┼──────┼────────┼─────┼─────┤
│七│雅族通訊生│八十九年一月│中華商業銀行永康│玖萬陸仟伍│ＡＹ００六│
│  │活館      │五日        │分行            │佰貳拾元  │五一００  │
├─┼─────┼──────┼────────┼─────┼─────┤
│八│蕭偕得    │八十九年一月│臺南區中小企業銀│陸萬伍仟貳│ＡＡ０二三│
│  │          │三十一日    │行博愛分行      │佰壹拾元  │五八三九  │
├─┼─────┼──────┼────────┼─────┼─────┤
│九│鮮綠味食品│八十九年二月│第一商業銀行鹽水│肆萬壹仟捌│ＰＢ二六八│
│  │有限公司  │三日        │分行            │佰元      │七０八七  │
└─┴─────┴──────┴────────┴─────┴─────┘


司法院資訊處製作；財團法人民間司法改革基金會備份。
